【裁判字號】    92,台上,3920
【裁判日期】    920717
【裁判案由】    貪污
【裁判全文】
最高法院刑事判決                              九十二年度台上字第三九二○號
    上  訴  人  甲○○
    選任辯護人  徐萍萍律師
右上訴人因貪污案件，不服台灣高等法院高雄分院中華民國九十二年三月二十五日第
二審判決（九十一年度上訴字第一四九九號，起訴案號：台灣高雄地方法院檢察署八
十五年度偵字第二九一七三號、八十六年度偵字第六０七八號），提起上訴，本院判
決如左：
    主  文
原判決關於甲○○部分撤銷，發回台灣高等法院高雄分院。
    理  由
本件原判決認定：高雄市政府工務局為防止建築工程於施工中產生的廢棄物任意傾倒
而造成髒亂，妨礙公共安全、公共交通、公共衛生及影響市容觀瞻，特於民國八十一
年十月二十八日，頒布「高雄市政府工務局管制建築廢棄物處理方案」，根據該方案
第三條及第四條規定，建築工程於申報基礎勘驗時，承造人必須提示廢棄物管制卡，
以供查核與申請建築執照時就地基或地下室開挖所產生之廢棄土（物）估算數量是否
相符，相符者始准繼續辦理勘驗。上訴人甲○○及林進雄（另行審理中）、李世卿（
業經判刑確定）係高雄市政府環境保護局大林蒲填海工程管理中心（下稱大林蒲填海
中心）清潔管制隊隊員，均為依據法令從事公務之人員，上訴人為資深隊員，擔任任
務編組之班長職務，負責督導隊員辦理高雄市之建築營造業者進場傾倒廢棄土、廢棄
物之簽證、登記業務，檢視運送廢棄土、物車輛有無至傾倒現場妥予傾倒及經辦隊員
之請假手續；林進雄、李世卿則係負責辦理高雄市之建築營造業者進場傾倒廢棄土、
廢棄物之簽證、登記業務。上訴人明知隊員林進雄因病曾於八十四年十一月十四日至
八十四年十一月二十五日請假並未上班，且承造台灣省自來水公司第七區管理處在高
雄市○○區○○段第四七、四七∣九、七二、七三∣四、八八號土地所起造之建築物
「色與臭改善工程」之萬有營造有限公司（下稱萬有公司）於該期間內，亦未載運進
入大林蒲填海中心傾倒建築之廢棄土、物，竟違背上開法令，利用主管監督廢棄物傾
倒程序之機會，於八十四年底某日，與一不知名之載運廢棄土成年司機基於共同之犯
意聯絡，偕同該司機持三張高雄市政府工務局發給萬有公司之空白高雄市建築物廢棄
土管制卡（下稱管制卡，俗稱土單或黃單）至該中心大門警衛室，要求於林進雄請病
假時之職務代理人李世卿及林進雄本人，在該三張空白管制卡之簽名欄內簽名，林進
雄明知其於該期間請病假未上班而由李世卿代理，李世卿亦明知該期間內萬有公司並
未載運廢棄土進入大林蒲填海中心傾倒廢棄土，詎李世卿、林進雄竟與上訴人、該不
知名之司機共同基於圖利、偽造印章、行使偽造特種文書及使公務員登載不實之犯意
聯絡，分別依上訴人之指示，在上開管制卡內簽名，資以證明萬有公司確有於該段期
間進入該中心傾倒廢棄土，計李世卿簽名五十八次，林進雄則簽名三十二次，上訴人
於取得上開管制卡後，持其先前於不詳時間在高雄地區某處，委託不知情之刻印業者
，偽造之「高雄市政府環保局大林蒲(2)」簽證章一枚，接續蓋在管制卡共九十次，偽
造該印文，簽證日期自八十四年十一月十六日起至八十四年十一月二十五日止，而共
同偽造萬有公司確實自八十四年十一月十六日起至八十四年十一月二十五日止進入大
林蒲填海中心傾倒廢棄土、物之管制卡三張，總計簽證二二五０噸廢棄土進入該中心
內傾倒，依每噸廢棄土載運傾倒費用新台幣（下同）一百零八元計算，直接圖不法利
益予萬有公司，使萬有公司減免至施工地點運送廢棄土至大林蒲填海中心之運費二十
四萬三千元，並因而獲得利益。上訴人偽造該三張簽證不實之管制卡後，即交予在警
衛室等待取單之不詳姓名司機持回交予不知情之萬有公司實際負責人謝發中，由該公
司於八十四年十二月二十一日向高雄市政府工務局申請基礎勘驗時，提出上開三張不
實之管制卡，向高雄市政府工務局送審，致使高雄市政府工務局建築管理科不知情之
承辦人洪爐得據以形式審查通過，洪爐得並將此不實事項登載在其公務上掌管之高雄
市政府工務局建造執照勘驗紀錄表勘驗項目之承辦人員蓋章欄內記載「准予報備」，
足以生損害於高雄市政府環境保護局及高雄市政府工務局對於建築物使用執照核發之
正確性等情。因而撤銷第一審關於本部分之不當科刑判決，改判仍論處上訴人以依據
法令從事公務之人員，共同對於主管之事務，直接圖利罪刑，固非無見。
惟查：(一)、當事人所製作之錄音帶，如非違法取得，且已踐行調查證據程序，固非不
可採為認定犯罪事實之基礎，但依上開錄音帶所製作之譯文，如僅為當事人單方面製
作，而被告或訴訟關係人對其真實性復有爭執，法院自應勘驗該錄音帶而踐行調查證
據之程序，以確認該錄音譯文之真實性，定其取捨，不得逕以該錄音之譯文，採為認
定被告有罪之基礎。本件原判決以同案被告李世卿所提出之錄音帶及譯文資為認定證
人黃煙確有目睹上訴人偽造管制卡犯行之證據之一（見原判決第十頁第六行以下），
惟該錄音帶係就李世卿及其父母與證人黃煙之對話，暗中錄音，雖非違法取得，然上
訴人於原審調查時既對該錄音譯文之真實性有所爭執（見原審卷第七十六頁所附上訴
人之選任辯護人於九十一年十月九日所提出之調查證據聲請狀），原審竟未勘驗該錄
音帶而踐行調查證據之程序，以確認該錄音譯文之真實性，逕採之為認定上訴人有罪
之基礎，難謂適法。(二)、當事人在審判期日前或審判期日，聲請調查之證據，如法院
未予調查，又未認其無調查之必要，以裁定駁回之，或雖經調查，其所得如何不足採
取，亦未於判決理由內予以說明，其踐行之訴訟程序，即難謂非違法。原判決認定上
訴人為大林蒲填海中心清潔管制隊資深隊員，擔任任務編組之班長職務，負責督導隊
員辦理高雄市建築營造業者進場傾倒廢棄土、廢棄物之簽證、登記業務等情，係以有
上訴人之自白及高雄市政府環境保護局九十一年十一月七日高市環局人字第０九一０
０四三三一０號、九十一年十一月二十七日高市環局人字第０九一００四四九七三號
函存卷足稽為其論據（見原判決第二頁倒數第五行以下、第十頁第十行以下）。惟上
訴人於法務部調查局高雄市調查處（下稱高雄市調查處）調查時雖曾供稱：「我主要
負責督導本中心大門兩名職司運倒廢棄土、物車輛進出之簽證、登記工作的隊員辦理
是項業務」云云（見偵字第六０七八號卷第二十三頁反面），但嗣其於第一審審理中
已改稱：「我都沒有在現場，我將印章交給他們（指李世卿、林進雄），我就走了」
、「（班長是做何事？）我實際的工作是若園區不清潔，我分發工作給隊員工作」等
語（見第一審卷第一宗第二一二頁正、反面），而高雄市政府環境保護局上開函亦只
記載：「本局外勤單位『班長』，係屬任務編組之職務，現行待遇項目並無『班長』
職務加給，故甲○○一員並無支領『班長』職務加給」、「查甲○○君……業於八十
七年八月一日退休。本局組織並無『班長』之編制，惟其任職於本局大林蒲填海工程
管理中心隊員期間，為因應業務需要，曾擔任該中心任務編組之『班長』職務」等語
（見原審卷第一四四頁、第一四八頁），並未證實上訴人有負責督導隊員辦理高雄市
建築營造業者進場傾倒廢棄土、廢棄物之簽證、登記業務職責，且證人即案發時擔任
大林蒲填海中心主任王建智於高雄市調查處及檢察官偵查時亦未言及上訴人有前述職
責（見同上偵查卷第四十六頁至第四十九頁、第八十三頁至第八十五頁），故上訴人
於原審曾具狀聲請傳喚王建智，俾證明大林蒲填海中心內人員之工作指派皆由王建智
負責，而上訴人於八十四年間在大林蒲填海中心服務期間，其工作內容為處理該中心
內外之相關事宜及來參觀路線順暢之維護，職稱為隊員，因上訴人認真負責，故賦予
班長的稱呼，但與其他隊員並無上下隸屬關係，且對負責大林蒲填海中心大門管制載
運廢土卡車進出之人員李世卿、林進雄、黃煙等之工作內容及管制程序，並無控管、
督導之權力等情（見原審卷第一五八頁）。原審對此攸關上訴人是否成立對於主管之
事務直接圖利罪責之事實，未予調查，復不說明其理由，自有應於審判期日調查之事
項而未予調查之違法。(三)、有罪之判決書，對被告有利之證據不採納者，應說明其理
由，為刑事訴訟法第三百十條第二款所明定。故有罪判決書對於被告有利之證據，如
不加採納，必須說明其不予採納之理由，否則即難謂無判決不備理由之違誤。原判決
認定上訴人於取得高雄市政府工務局發給萬有公司之空白管制卡後，持其先前於不詳
時間在高雄地區某處，委託不知情之刻印業者偽造「高雄市政府環保局大林蒲(2)」簽
證章一枚，接續蓋在管制卡共九十次，偽造該印文，簽證日期自八十四年十一月十六
日起至八十四年十一月二十五日止，而共同偽造萬有公司確實於該段期間內進入大林
蒲填海中心傾倒廢棄土、物之管制卡三張，總計簽證二二五０噸廢棄土進入該中心內
傾倒等情（見原判決第三頁倒數第三行以下），係以上訴人「既受託偽造上開三張管
制卡，並因而指示同案被告李世卿、林進雄在該管制卡上簽名，則其取得經同案被告
李世卿、林進雄簽名之偽造管制卡後，進而接續在該管制卡上偽造『高雄市政府環保
局大林蒲(2)』印文九十枚，應符情理，而該偽造之『高雄市政府環保局大林蒲(2)』印
章一枚，按諸一般經驗法則，應係被告甲○○先前於不詳時間在高雄地區某處，委託
不知情之刻印業者刻製」等理由為據（見原判決第九頁第二行以下）。然證人王建智
於高雄市調查處調查時已證稱：「當期使用之簽證章，上班之初，由本中心勤務班資
深隊員（一般稱為班長）自其抽屜取出交由輪值大門負責簽證之隊員使用，下班後再
交給班長甲○○放回其抽屜並上鎖，若遇更換編號簽證章，則由我將新簽證章交予班
長」等語（見同上偵查卷第四十八頁反面），嗣其於檢察官偵查中復稱：「（中心共
有幾個簽證章？）五個號碼，五個」、「（何人負責保管？）有使用的班長保管」等
語（見同上偵查卷第八十四頁），則案發時上述簽證章平日既係由上訴人保管，如上
訴人欲偽造管制卡，自可蓋用其保管中之上述簽證章即可，何需另委託刻印業者偽造
印章蓋用？另依卷存高雄市政府工務局高市工務建字第０九二００００二二四號函所
附之「高雄市建築物拆除新建廢棄物管制卡」（見原審卷第一九八頁、第二０九頁，
該管制卡上載起造人：台灣省自來水股份有限公司，承造人：萬有公司，建築物名稱
：污水處理室）所核定之數量，全部只有十三噸，似尚不足一般卡車一車次，是高雄
市政府工務局應僅發給乙張廢棄物管制卡予萬有公司，是上訴人何需與萬有公司之司
機共同偽造三張廢棄物管制卡？且其焉會簽證萬有公司有二二五０噸廢棄土進入該中
心內傾倒之必要？原判決對於上開有利於上訴人之證據不加採納，又不說明不予採納
之原因，亦有判決理由不備之違誤。(四)、科刑判決所認定之事實，與所採用之證據不
相適合，即屬證據上之理由矛盾。原判決認同案被告林進雄一再堅指其等僅在管制卡
上補簽名，並沒有蓋簽證章等情（見原判決第九頁倒數第三行），據以認定當時管制
卡上並無蓋上簽證章。惟實際上林進雄於高雄市調查處偵訊時即已供稱：「（經詳視
後作答）是的，確係我親簽，我認為係因該『土單』之持有人萬有營造有限公司或其
委託之廢棄物（土）處理業者所屬或僱用之卡車司機在事後，拿來要我補簽名、補蓋
章的，此種情形係因卡車司機將已簽名蓋章之『土單』繳回營運公司（或廢棄物︽土
︾處理業者）後因傾倒日期過期而無法申領使用執照，乃又拿回來要我等負責在中心
大門辦理傾倒簽證、登記之隊員重新簽名及調撥簽證日期（按係挪前）後再蓋章，而
我也是在此情形下，基於認識對方不便拒絕，才予補簽名、補蓋章」等語（見偵字第
二九一七三號卷第十一頁正、反面），是原判決前述認定，即與卷內資料不符；再依
同案被告李世卿於高雄市調查處、檢察官偵查中及第一審、原審審理中之供述，係上
訴人拿本件三張管制卡予其及林進雄補簽名（見原判決理由一、(一)），但依林進雄於
高雄市調查處之供述，則是萬有公司或其委託之廢棄物處理業者所屬或僱用之卡車司
機拿管制卡要其補簽名，已如前述，兩人所供並不相符，然原判決竟謂「同案被告李
世卿、林進雄前開供述互核一致」，而採信其等之供述為證（見原判決第八頁第十行
以下），均有證據上理由矛盾之違法。上訴意旨指摘原判決不當，非全無理由，應認
原判決關於上訴人部分有撤銷發回更審之原因。
據上論結，應依刑事訴訟法第三百九十七條、第四百零一條，判決如主文。
中      華      民      國    九十二    年      七      月      十七    日
                              最高法院刑事第九庭
                                  審判長法官  陳  炳  煌
                                        法官  陳  正  庸
                                        法官  韓  金  秀
                                        法官  吳  信  銘
                                        法官  徐  文  亮
      右正本證明與原本無異
                                              書  記  官
中      華      民      國    九十二    年      七      月    二十三    日
                                                                      ：


司法院資訊處製作；財團法人民間司法改革基金會備份。
